臺灣高等法院刑事裁定
109年度抗字第1590號
抗  告  人  
即  聲請人  阮鼎祥



上列抗告人因聲請法官迴避案件，不服臺灣臺北地方法院中華民
國109年8月24日裁定（109年度聲字第818號），提起抗告，本院
裁定如下：
    主  文
抗告駁回。
    理  由
一、原裁定意旨（略以）：
(一)本件抗告人即聲請人前因業務過失傷害案件，經告訴人提起
    告訴，檢察官提起公訴後，分由原審法院仁股法官，於108
    年12月11日，以108年度交易字第105號案件，判處聲請人即
    被告犯業務過失傷害罪，處有期徒刑8月，嗣經檢察官、被
    告即聲請人均不服提起上訴，由本院以109年度交上易字第2
    1號，將原判決撤銷，改處被告即聲請人有期徒刑4月確定，
    聲請人於109年6月1日易科罰金執行完畢。
(二)上述判決確定並執行完畢後，聲請人即「八度」向原審法院
    原一審承辦股聲請「提供資料影本」，由該院仁股以108年
    度聲字第776號（108年7月23日）、第925號（108年8月23日
    ）、第1027號（108年9月24日）、第1092號（108年10月14
    日）、第1172號（108年11月4日）、第1192號（108年11月6
    日）、第1268號（108年11月28日）、第1344號（108年12月
    18日）聲請案件受理並分別准駁；聲請人又四處聲請保全證
    據、交付法庭錄音光碟、再審等。保全證據部分，經本院以
    109年度聲字第353號裁定駁回確定；聲請再審部分，經原審
    法院以109年度交聲再字第1號駁回聲請，聲請人不服提起抗
    告，由本院以109年度抗字第877號裁定抗告駁回而確定；交
    付法庭錄音光碟，向本院聲請部分，另由本院以109年度聲
    字第758號許可交付；向原審法院聲請部分，由原審法院原
    承辦股（仁股）傳喚聲請人即被告提出身分證明後，亦准許
    聲請人繳交費用交付錄影光碟。
(三)本件聲請人所提「再審」之訴，原審法院承審法官為刑事第
    五庭義股謝昀芳法官，第二審為本院刑事第十七庭鄭水銓、
    黃雅芬、李世華三位法官組成之合議庭，原審法院仁股施添
    寶法官未參與任何再審程序之審判；至聲請人本身為被告所
    犯之業務過失傷害罪，上訴審法官為本院刑事第十九庭曾淑
    華、俞秀美、陳文貴法官，施添寶法官亦非參與上級審之法
    官；再論聲請人「八度」提出之交付法條錄音光碟，並非「
    訴訟」案件，非屬有審級隸屬關係之刑事「訴訟」程序，本
    即應由保管原法庭錄音紀錄之承辦法官裁駁，此如同聲請人
    八度向本院原審判股仁股法官聲請，均無所謂「下級審」之
    審級關係，而「8次」均由該股辦理裁駁，並無違法歧異；
    此由聲請人向第二審之本院聲請交付法庭錄音光碟之案件，
    亦由原承辦之刑事第十九庭法官曾淑華、俞秀美、陳文貴法
    官核定裁駁之理相同。
(四)綜上，聲請人聲請施添寶法官迴避之「交付法庭錄音光碟」
    一案，就聲請人原遭判決確定之「業務過失傷害」案件，非
    屬上、下審級之「訴訟」關係，亦即聲請人聲請之「交付法
    庭錄音光碟」案件，非屬適用刑事訴訟法程序之「訴訟」案
    件，聲請人所犯「業務過失傷害」案件，非屬聲請人聲請「
    交付法庭錄音光碟」案件之「前審」即「下級審」案件。聲
    請人誤認法律關係、曲解法條文意，容以致之。本件聲請之
    「交付法庭錄音光碟」案件，既非屬「上級審」（前審）之
    訴訟程序，亦不具訟爭性，故原審法官並無「迴避」必要。
二、抗告意旨（略以）：抗告人所爭執前案（即本院109年度交
    上易字第21號）業經執行完畢，其身分已非被告，其就前述
    已執行完畢之前案所提出之再審，由原審法院以109年度交
    聲再字第1號繫屬審理，經原審法院裁定駁回後，目前仍於
    高等法院或移送抗告狀於最高法院審查中，是以此再審程序
    的前案108年度交易字第105號（仁股）之承審法官施添寶即
    為本件再審案件之前審法官，應有迴避之必要性及妥當性。
    且施添寶法官涉有登載不實、剋扣聲請卷宗，違反司法公正
    之虞，並有於判決中違背法則，就重要證據未經斟酌，且對
    於抗告人所為8次聲請交付法庭錄音光碟，均含混以「本院
    調取之各該卷宗審核無訛」，顯有重大明顯瑕疵等語（另提
    出抗告補充理由狀及狀二、三，大致均同抗告意旨）。
三、按刑事訴訟法第17條第8款所定「法官曾參與前審之裁判者
    ，應自行迴避，不得執行職務」，固然司法院大法官釋字第
    178號解釋意旨曾指出：乃因法官已在下級審法院參與裁判
    ，在上級審法院再行參與同一案件之裁判，當事人難免疑其
    具有成見，而影響審級之利益。從而該款所稱法官曾參與前
    審之裁判，係指同一法官，就同一案件，曾參與「下級審」
    之裁判而言（釋字第178號解釋理由書意旨參見）。實則，
    法官迴避制度的憲法法理就是「公平法院」原則，從人民的
    訴訟基本權而言，就是「公平審判」原則。已具國內法效力
    的公民與政治權利國際公約第14條第1項前段也明定：「人
    人在法院或法庭之前，悉屬平等。任何人受刑事控告或因其
    權利義務涉訟須予判定時，應有權受獨立無私之法定管轄法
    庭公正公開審問」，同樣是宣示公平審判原則意旨。公平審
    判原則也是大法官釋字第256號解釋首次宣示的憲法原則。
    釋字256號解釋因而宣告最高法院26年上字第362號（民事）
    判例要旨，對於確定終局判決提起再審之訴者，其參與該確
    定終局判決之法官無庸迴避之意旨，不再援用，以確保人民
    受公平審判之訴訟權益。理由書謂：「憲法第16條規定人民
    有訴訟之權，旨在確保人民有依法定程序提起訴訟及受公平
    審判之權益。現行民事訴訟法第32條第7款關於法官應自行
    迴避之規定，即在當事人就法官曾參與之裁判聲明不服時，
    使該法官於其救濟程序，不得再執行職務，以保持法官客觀
    超然之立場，而維【審級之利益及裁判之公平】。因此，法
    官曾參與該訴訟事件之前審裁判或更審前之裁判者，固應自
    行迴避；對於確定終局判決提起再審之訴者，其參與該確定
    終局裁判之法官，依同一理由，於再審程序，亦應自行迴避
    。但在各法院法官員額有限，而提起再審之訴，又無次數限
    制之情況下，參照行政訴訟法第6條第4款規定意旨，其迴避
    以一次為限。例如對於再審確定終局決及原確定終局判決又
    合併提起再審之訴者，僅參與再審確定終局判決之法官須迴
    避，而參與原確定終局判決之法官，則不須再自行迴避」等
    語。其後大法官更於釋字第418號解釋再次重申，憲法第16
    條所保障之訴訟權，旨在確保人民於其權利受侵害時，有依
    法定程序提起訴訟，並受法院公平審判之權利之意旨（釋字
    第512號、第591號、第653號、第654號、第665號解釋）。
    釋字第178號解釋僅就保障當事人的審級利益角度，解釋本
    條款所稱「前審」，忽略審級利益僅為「公平法院」原則的
    下位階內涵之一，但不能據此即認為大法官當時有排除保障
    公平審判原則之意，至少應受到其後的解釋，即釋字第256
    號解釋之補充（或變更）。換言之，釋字第256號解釋理由
    書已明白指出是同時維護人民「審級之利益及裁判之公平」
    ，前者即指審級利益之保障，後者指的就是公平審判原則。
    據此，更基於大法官所職司的抽象法規審查功能，大法官於
    釋字第256號解釋文所指：「對於確定終局判決提起再審之
    訴者，其參與該確定終局裁判之法官，依同一理由，於再審
    程序，亦應自行迴避」等語，解釋上自不能僅限於民事訴訟
    ，而應包括刑事訴訟的再審在內。從而，最高法院28年聲字
    第10號刑事判決雖曾謂：「再審案件其參與原確定判決之推
    事，並不在該款（刑事訴訟法第17條第8款）應行迴避之列
    」等語，至少自釋字第256號解釋作成起，即因牴觸憲法公
    平審判原則，更違反公民與政治權利國際公約第14條第1項
    而已不合時宜，不再援用，始符憲法意旨。
四、經查本件抗告人即聲請人阮鼎祥於原審法院所提再審之聲請
    ，業經原審法院以109年度交聲再字第1號裁定，認其未合於
    再審聲請之程序，駁回其聲請，聲請人不服提起抗告，業經
    本院於109年6月12日以109年度抗字第877號裁定駁回抗告，
    因不得再抗告而確定。上述再審案件中，第一審之承審法官
    為原審法院刑事第五庭義股謝昀芳法官，第二審則為本院刑
    事第十七庭鄭水銓、黃雅芬、李世華三位法官組成之合議庭
    ，而原審確定判決法院即108年度交易字第105號（仁股）施
    添寶法官，並未參與任何一次再審程序之審判，就參與法官
    形式上觀查，上述程序符合公平審判原則。而聲請人多次向
    原審法院提出交付法庭錄音光碟之聲請，依法本即由保管原
    案件（108年度交易字第105號）法庭錄音紀錄之承辦法官裁
    准與否，除非承辦法官調離原職。且此等交付法庭錄音光碟
    的聲請，並非「訴訟」案件，更非以嗣後有無聲請再審，即
    反推前審法官不得審查原確定案件法庭錄音光碟聲請有無理
    由，遑論抗告人所聲請的109年度交聲再字第1號裁定業經駁
    回，且早經本院抗告駁回確定，而無訴訟繫屬。即令抗告人
    又再次聲請再審，也僅是原確定判決即「前案」法官施添寶
    有無參與再審聲請案，始具迴避事由之問題，抗告人自行延
    申就法庭錄音光碟的交付聲請案，亦屬「前審」法院，而應
    迴避等語，顯係對於法條及再審制度的誤解。至於就聲請交
    付法庭光碟部分，承辦法官為調查聲請是否合法或有無理由
    ，是否傳喚聲請人等，尚屬承辦法官的合法調查權限或訴訟
    指揮之行使，自不得以此為由聲請迴避，至抗告人認承辦法
    官有登載不實、剋扣聲請卷宗等情，殊不論均係空言指摘或
    不解程序而未提出實證，至少應於該聲請交付錄音光碟案經
    准駁後，提出確切事證，另循救濟程序（例如經駁回則提起
    抗告，或就認為未完全交付部分循行政程序提出不服）處理
    ，不能僅憑臆測或無端質疑法官合法程序指揮，即認有迴避
    情事。原審法院雖就「前審」的解釋僅限於「下級審」尚有
    不當，惟就本件聲請仍正確掌握非屬「訴訟」案件，而係一
    般行政聲請案件，自無適用再審程序中「前審」認定的問題
    ，原審駁回聲請法官迴避之要求，經核仍無違誤，聲請人仍
    執陳前詞提起抗告，尚無理由，應予駁回。
五、據上論斷，依刑事訴訟法第412條，裁定如主文。
中　　華　　民　　國　　109 　年　　9 　　月　　30　　日
                  刑事第二庭    審判長法　官  周盈文
                                      法　官  郭豫珍
                                      法　官  錢建榮
以上正本證明與原本無異。
不得再抗告。
                                      書記官  許俊鴻
中　　華　　民　　國　　109 　年　　10　　月　　6 　　日